【裁判字號】    95,易,264
【裁判日期】    970117
【裁判案由】    詐欺
【裁判全文】
臺灣臺東地方法院刑事判決               95年度易字第264號
公  訴  人  臺灣臺東地方法院檢察署檢察官
被      告  乙○○
上列被告因詐欺案件，經檢察官提起公訴（94年度偵字第2004號
），本院判決如下：
    主  文
乙○○意圖為自己不法之所有，以詐術使人將本人之物交付，處
有期徒刑捌月，減為有期徒刑肆月，如易科罰金，以銀元參佰元
即新臺幣玖佰元折算壹日。
    事  實
一、乙○○經由其他友人之介紹而與丙○○相識，嗣於民國88年
    1 月21日，得知丙○○有意購買中古汽車使用，竟意圖為自
    己不法之所有，明知86年 4月份出廠，原售價新臺幣（下同
    ）86萬餘元之日產NISSAN廠牌、A32型號、車牌號碼CU-7711
    號白色CEFIRO頂級 2.0自用小客車為乙○○不知情之配偶陳
    一瑱所有，且陳一瑱於86年 6月16日購入該車後，旋就該車
    設定動產擔保交易予美商花旗銀行股份有限公司臺北分公司
    （下稱花旗銀行），迄至88年 1月21日止，該車所擔保之債
    權尚有40餘萬元尚未清償，竟仍於88年 1月21日，在臺北縣
    新莊市○○路某處（起訴書誤載為臺北市○○街49號），向
    丙○○訛稱該車為乙○○所有，而該車之行車執照及車籍資
    料等雖暫放置在陳一瑱處，無法立即取回，惟過年後即同年
    2 月10日可取回該車之證件等資料辦理過戶手續，並向丙○
    ○偽稱未曾以該車向銀行辦理貸款，亦未就該車設定動產抵
    押或為附條件買賣，而願以45萬元出售該車予丙○○，且先
    行交付該車由丙○○占有等語，以取信於丙○○，丙○○則
    基於朋友情誼間之信賴而未詳予查證，致信以為真而陷於錯
    誤，當場與乙○○簽立該車之買賣協議書，並交付丙○○所
    有之現金20萬元作為頭期款，另由丙○○簽發面額25萬元之
    遠期支票 1紙，迨該車辦理過戶後，再行兌付以清償餘款，
    該車則先交由丙○○占有使用。嗣於同年2月5日，乙○○又
    向丙○○佯稱因急需用錢，要求丙○○將前開支票更改為即
    期支票，丙○○不疑有他，乃向其友人施娟娟借用以施娟娟
    為發票人，發票日期均為88年2月5日，票面金額分別為 8萬
    元、6萬元及11萬元之支票3紙，以換回上揭面額25萬元之支
    票 1紙。迨於同年月10日，丙○○向乙○○拿取該車之車籍
    等相關資料欲辦理過戶手續時，乙○○復以其與陳一瑱間因
    有離婚訴訟糾紛，尚無法取回該車相關資料為由，另與丙○
    ○約定，俟於同年月16日前，再行交付上開資料辦理過戶。
    不料，花旗銀行於同年月10日深夜某時至同年月11日上午7
    時間之某時分許，因該車之貸款債務人未按時繳納貸款，乃
    將該車強行拖回占有，丙○○雖於同年 2月11日，欲再以現
    金償付上揭購車餘款予乙○○，俾由乙○○繳納前開貸款以
    取回該車，惟乙○○仍向丙○○誆稱其會自行處理，並負責
    將該車取回，而未再收受丙○○所繳付之現金，丙○○旋將
    前揭向施娟娟所借用之支票 3紙辦理止付，乙○○乃將該支
    票 3紙全數交還予丙○○，然嗣後即避不見面，花旗銀行則
    於同年3月10日，以469,899元之代價，將該車拍賣予丁鐵生
    ，丙○○方知受騙而查悉上情。
二、案經丙○○訴由臺灣士林地方法院檢察署呈請臺灣高等法院
    檢察署檢察長令轉臺灣臺北地方法院檢察署後，復由臺灣臺
    北地方法院檢察署、臺灣板橋地方法院檢察署先後呈請臺灣
    高等法院檢察署檢察長令轉臺灣臺東地方法院檢察署檢察官
    偵查起訴。
    理  由
一、按被告以外之人於審判外之言詞或書面陳述，除法律有規定
    者外，不得作為證據；又被告以外之人於審判外之陳述，雖
    不符刑事訴訟法第159條之1至第159條之4之規定，而經當事
    人於審判程序同意作為證據，法院審酌該言詞陳述或書面陳
    述作成時之情況，認為適當者，亦得為證據。當事人、代理
    人或辯護人於法院調查證據時，知有第159條第1項不得為證
    據之情形，而未於言詞辯論終結前聲明異議者，視為有前項
    之同意，同法第159條第1項及第159條之5分別定有明文。上
    開條文之立法意旨在於傳聞證據未經當事人之反對詰問予以
    核實前，原則上先予排除，惟若當事人已放棄反對詰問權，
    於審判程序中表明同意該等傳聞證據可作為證據，或於言詞
    辯論終結前未聲明異議，基於尊重當事人對傳聞證據之處分
    權，及證據資料愈豐富，愈有助於真實發見之理念，且強化
    言詞辯論主義，使訴訟程序得以順暢進行，上開傳聞證據亦
    均具有證據能力。經查，本判決下列所引用之各該被告以外
    之人於審判外之言詞或書面陳述，固均屬傳聞證據，惟被告
    乙○○於本院準備程序及審判期日中，就該等證據方法之證
    據能力乙節均表示沒有意見，並同意有證據能力，且迄至本
    案言詞辯論終結前，對於前揭具有傳聞證據性質之證據，既
    已知其情，猶未聲明異議，本院審酌上開證據資料製作時之
    情況，尚無違法不當取證及證據證明力明顯過低之瑕疵，亦
    認為以之作為證據均屬適當，揆諸前開規定與說明，前揭證
    據資料自應有證據能力，故均得採為認定被告犯罪事實之證
    據。
二、認定犯罪事實所憑之證據及理由：
  (一)按證人之陳述有部分前後不符，或相互間有所歧異時，或因
    記憶淡忘、或事後迴護被告、或因其他事由所致，究竟何者
    為可採，法院仍得本其自由心證予以斟酌，非謂一有不符或
    矛盾，即應認其全部均為不可採信；尤其關於行為動機、手
    段及結果等之細節方面，證人之證言，有時亦有予渲染之可
    能；然其基本事實之陳述，若果與真實性無礙時，則仍非不
    得予以採信（最高法院74年臺上字第1599號判例要旨及90年
    度臺上字第6078號判決要旨足供參照）。因之，證人供述之
    證據，前後縱有差異，事實審法院依憑證人前後之供述證據
    ，斟酌其他證據，本於經驗法則與論理法則，取其認為真實
    之一部，作為論罪之證據，自屬合法（最高法院90年度臺上
    字第6943號判決要旨可參）。況人之記憶有限，常隨時間之
    經過而有所遺忘，自不能期待該等證人刻意記憶各項細節，
    是證人事後所為回憶難免略有模糊之處，當不得因指述之細
    節稍有不同，逕認其證言均不足為採，合先敘明。
  (二)訊據被告乙○○對於上揭事實，除就其意圖為自己不法所有
    ，向告訴人丙○○諉稱前開自用小客車為其所有，並訛稱未
    曾以該車向銀行辦理貸款，藉故須俟88年 2月16日方可辦理
    過戶手續等節予以否認，並辯稱其在出售該車時，即將該車
    之行車執照交予告訴人，告訴人斯時應已知悉該車係陳一瑱
    所有，其並未向告訴人告稱該車係其所有，且其當場曾向告
    訴人告知該車有積欠銀行貸款尚未繳清，須俟車貸全數繳清
    後，方可辦理過戶，告訴人因此僅交付現金20萬元，另作為
    尾款之25萬元支票，則須迨車貸清償後方得兌付，況告訴人
    既身為刑警，依告訴人之職務及經驗，查知該車當時有無設
    定動產擔保交易應非難事，其並未施用詐術使告訴人陷於錯
    誤而購買該車，又於收受告訴人所交付現金20萬元之翌日，
    因該車遭銀行查覺行蹤而拖走，其係不及繳付所欠貸款，而
    非故意不繳，且於銀行拖回該車之隔日，即已將現金20萬元
    全數歸還予告訴人，嗣後該車亦遭銀行拍賣予第三人，其實
    際上並未從中獲得任何利益，自無何為自己不法所有之意圖
    云云外，餘均坦白承認，核與證人即告訴人丙○○迭於檢察
    官偵訊時及本院審理中指述之情節大致相符，並有告訴人88
    年3月24日告訴狀 1份、臺北市監理處88年4月23日北市監北
    字第8869101900號函附之車籍資料及同處96年 3月20日北市
    監北字第09660379400號函附資料各1份、花旗銀行汽車拍賣
    明細及96年9月陳報狀所附之資料各1份、以施娟娟為發票人
    之支票正反面影本及告訴人所有之郵局帳號0000000-000000
    0號儲金簿影本各1紙附卷可資參佐，堪信被告係以一般未設
    定動產擔保交易之中古車價格，將上揭陳一瑱所有已設定動
    產擔保交易之自用小客車售予告訴人，且被告於88年 1月21
    日將該車交予告訴人占有使用之際，告訴人亦同時交付其所
    有之現金20萬元及面額25萬元支票予被告等事實甚屬明確。
    至於被告上開所辯部分，經查：
    1.被告於88年 1月21日出售前揭自用小客車予告訴人時，該
      車之中古車買賣行情價格約為50餘萬元，其則以45萬元之
      代價售予告訴人之事，業據被告供明在卷，又該車權利人
      花旗銀行於同年3月10日係以469,899元之代價，將該車拍
      賣售予丁鐵生乙情，則有前開卷附之花旗銀行汽車拍賣明
      細及96年 9月陳報狀所附之資料足憑，顯見被告係以該車
      權利人之地位自居，而將該車以花旗銀行嗣後拍賣價格相
      差無幾之代價售予告訴人。再參酌告訴人於本院審理中結
      稱其本欲購買一般中古車供己使用，因與被告認識一段期
      間，乃基於朋友間之信賴，未詳加查證該車之車籍等資料
      ，而以45萬元之價格購入該車，且未旋即辦理過戶，倘其
      知悉該車有向銀行設定動產擔保交易而尚未繳清貸款，其
      即不會購買該車等語，復參以設定動產抵押或附條件買賣
      之汽車即所謂權利車，因所有權之歸屬具有高度不確定性
      ，該車隨時有可能因債務人不履行債務、未依約定償還價
      款或未完成特定條件等原因，致權利人得不經該車占有人
      之同意，依法逕自追蹤占有或取回占有該車，甚至將之出
      賣變價，是權利車在中古車買賣市場之交易行情極低，遠
      不及具有同一條件但未有動產擔保負擔之一般中古車買賣
      價格，一般具有普通常識之人對此亦知之甚明，衡情當無
      可能以一般中古車之價格，購買所有權具有高度不確定性
      且交易價值極低之權利車供己使用，甚至將權利車任意停
      放在人潮眾多之市區街道上，徒增其所有權消滅或占有喪
      失之風險。是以，被告於88年 1月21日，向告訴人諉稱未
      曾以上揭自用小客車為動產擔保交易之抵押物或標的物而
      向銀行辦理貸款，並將該車先付予告訴人占有使用，以取
      信予告訴人，致告訴人因被告前開詐術之施用而信以為真
      ，誤以一般中古車之交易價格支付價金，而購入實際上為
      權利車之前揭自用小客車等節，自堪信為真實。
    2.再按刑法第339條第1項規定之詐欺罪，以意圖為自己或第
      三人不法之所有，以詐術使人將本人或第三人之物交付為
      構成要件；所稱「意圖」，即期望之意，亦即犯罪之目的
      ，與責任要素之故意有別；意圖為自己或他人不法之所有
      ，該罪之特別構成要件，因而該罪除須有施用詐術使人將
      本人或第三人之物交付之犯罪故意外，尚須具有特定之「
      意圖」，屬目的犯，並不以發生特定結果為必要（最高法
      院92年度臺非字第 220號判決意旨可資參照）。查被告於
      88年 1月21日收受告訴人所交付現金20萬元之同時，並交
      付前揭自用小客車予告訴人占有使用，嗣於同年 2月10日
      深夜某時至同年月11日上午 7時間，花旗銀行即追蹤查覺
      該車，並在告訴人之占有下，將該車拖回占有之事實，業
      據告訴人於偵訊中指述明確，且被告於90年 4月13日偵訊
      時亦供陳其於88年 1月21日將該車售予告訴人，告訴人使
      用幾天後，該車即被銀行拖走等語，堪認被告於上揭時間
      收受告訴人所交付之現金20萬元後，本有充裕之時間與金
      錢，可將其逾期未繳付予花旗銀行之車貸清償，以免銀行
      人員追蹤或取回占有該車，甚至將之出賣，然其竟捨此弗
      為，任由花旗銀行人員將告訴人所買受占有之前揭自用小
      客車拖回，並將之拍賣予第三人，是被告於締約交車之初
      ，除有詐欺之犯意外，並有為自己不法所有之意圖甚明。
      另被告雖以其於該車遭銀行人員拖走後，旋將現金20萬元
      歸還予告訴人，並無不法所有之意圖等語置辯，並以證人
      陳政維於90年8月7日偵訊時之證述為其佐證。惟查，證人
      陳政維固於偵訊中證稱被告退還告訴人現金20萬元時，其
      有在場見聞云云，然告訴人於本院審理中則結稱其於該車
      遭拖走後，有再拿出錢請被告償還所積欠之車貸，以便將
      該車贖回並立即辦理過戶，但被告仍稱會自行處理，乃將
      其嗣後再拿出之現金退回等語，是證人陳政維固有在場見
      聞被告交還告訴人現金之事實，惟該筆現金究係被告交車
      之初，告訴人所交付之購車款，抑或係告訴人嗣後交付予
      被告，請求被告繳納車貸而由被告所退還之贖車款，尚非
      無疑，況證人陳政維於偵訊時則陳明其自87年底至88年2
      月間，係受僱於被告而擔任駕駛之職等語，其前揭證詞衡
      情顯有避重就輕，而有迴護被告之虞，要難遽予採認。再
      者，縱令被告事後確有償還告訴人於交車之際所交付之購
      車款20萬元之事實，益徵被告將該車售予告訴人之時，有
      詐欺之犯意及詐術之施用，事後則因忌憚於告訴人具有刑
      事警察之身分，而歸還其詐欺所得之財物，且此係被告犯
      罪後之態度而僅供科刑輕重審酌之標準之一，猶難資為被
      告未施用詐術之有利證明，復揆諸前揭說明，亦不足以影
      響被告於交車之初，即有為自己不法所有之意圖。至被告
      究已否歸還告訴人所交付之上揭購車款20萬元乙節，依前
      開調查所得之證據尚無以證明，而此事實之存否既不足影
      響被告上開詐欺犯行之認定，自宜留由本院民事庭審酌認
      定，併予陳明。
    3.綜上所述，足認被告於締約交車之初，即有為自己不法所
      有之意圖及詐欺之犯意，將已設定動產擔保交易之自用小
      客車向告訴人訛稱未曾以該車向銀行辦理貸款，並將該車
      先行交予告訴人占有使用，藉以取信告訴人，使告訴人信
      以為真而誤以一般中古車之交易價格，支付其所有之20萬
      元現金及面額25萬元支票予被告，而購入實際價值遠低於
      45萬元之權利車，是被告有詐欺取財之犯行甚屬顯然，所
      辯要屬卸責之詞，殊無可採。從而，本案事證明確，被告
      犯行堪以認定，應予依法論科。
三、論罪與量刑：
  (一)按被告行為後，刑法業於94年2月2日修正公布，自95年7月1
    日修正施行。修正後刑法第2條第1項之規定係規範行為後法
    律變更所生新舊法律比較適用之準據法，雖亦經修正，但因
    屬適用法律之準據法，本身尚無比較新舊法之問題，應一律
    適用修正後刑法第2條第1項之規定，為「從舊從輕」之比較
    。又刑法第339條第1項詐欺取財罪，其罰金刑為科或得併科
    銀元 1,000元以下罰金，而有關罰金刑之規定，刑法第33條
    第5款關於罰金之最低數額部分，修正前刑法第33條第5款係
    規定罰金刑為 1銀元以上，而有關罰金倍數之調整及銀元與
    新臺幣間之折算標準，則定有「罰金罰鍰提高標準條例」及
    「現行法規所定貨幣單位折算新臺幣條例」，除罰金以銀元
    1元折算新臺幣3元外，並將72年 6月26日以前修正之刑法部
    分條文罰金數額提高 2至10倍，其後修正者則不再提高倍數
    ；修正後刑法第33條第5款則將罰金刑提高為新臺幣1,000元
    以上，並以百元計算之，因刑法第33條第 5款所定罰金貨幣
    單位已改為新臺幣，刑法分則編各罪所定罰金之貨幣單位亦
    應配合修正為新臺幣，且考量刑法修正施行後，不再適用「
    現行法規所定貨幣單位折算新臺幣條例」，為使刑法分則編
    各罪所定罰金之最高數額與刑法修正前趨於一致，乃增訂刑
    法施行法第1條之1規定，將刑法分則編各罪所定罰金之貨幣
    單位均改為新臺幣，並將72年 6月26日以前修正之刑法部分
    條文罰金數額提高為30倍，其後修正者則提高為 3倍。是以
    ，刑法分則編各罪所定罰金刑之最高數額，於上開規定修正
    後仍屬一致，並無不同，但其罰金刑之最低數額，則較諸修
    正前提高，此既涉及科刑規範之變更，仍有新舊法比較之必
    要，而經比較結果，修正後之規定並未有利於被告，依刑法
    第2條第1項前段規定，自應適用修正前刑法第33條第 5款之
    規定。
  (二)核被告乙○○所為，係犯刑法第339條第1項之詐欺取財罪。
    爰審酌被告正值盛年，不思正途營生，竟因貪圖己利而詐取
    他人財物，手段惡劣，所得金額甚高，惡性堪認非輕，且犯
    罪後猶設詞飾卸，態度亦非良好，及其品行、生活狀況、智
    識程度、與告訴人之關係、犯罪之動機與所生之危害等一切
    情狀，量處如主文所示之刑。又被告雖曾於96年 1月12日因
    本案而經本院通緝，惟嗣於同年3月8日已自行歸案接受審判
    在案，並無中華民國96年罪犯減刑條例第 5條所定不得減刑
    之情形，再被告犯罪時間係於96年 4月24日以前，前開所犯
    之罪符合同條例規定之減刑條件，爰依同條例第2條第1項第
    3款之規定減其宣告刑二分之一。
  (三)被告於88年1月21日所犯之詐欺取財罪，其法定最重本刑為5
    年以下有期徒刑，依行為時刑法第41條「犯最重本刑為 3年
    以下有期徒刑以下之刑之罪，而受 6月以下有期徒刑或拘役
    之宣告，因身體、教育、職業或家庭之關係，執行顯有困難
    者，得以1元以上3元以下折算 1日，易科罰金」之規定，本
    不得宣告易科罰金，惟刑法第41條嗣於90年 1月10日修正公
    布，修正後刑法第41條第1項明定犯最重本刑為5年以下有期
    徒刑以下之刑之罪，而受 6個月以下有期徒刑或拘役之宣告
    者，得為易科罰金之宣告，則此修正既事涉國家刑罰權其內
    容及範圍之劃定，且規定於實體法，故亦具實體法之性質，
    應係法律變更，而有新舊法比較之適用，經為「從舊從輕」
    之比較結果，以修正後之刑法第41條第 1項前段規定有利於
    行為人，依刑法第 2條第1項後段之規定，自應適用90年1月
    10日修正公布之第41條第 1項前段規定，併予宣告得易科罰
    金。再關於易科罰金之折算標準，依被告行為後即上揭90年
    1月10日修正公布之刑法第41條第1項前段，併參酌罰金罰鍰
    提高標準條例第 2條之規定，易科罰金之折算標準，應以銀
    元300元折算1日，經換算為新臺幣後，應以900元折算為1日
    ，而94年2月2日修正後之刑法第41條第 1項前段則規定為「
    犯最重本刑為5年以下有期徒刑以下之刑之罪，而受6個月以
    下有期徒刑或拘役之宣告者，得以1,000元、2,000元或3,00
    0元折算1日，易科罰金」。是比較新舊法之結果，自以94年
    2月2日修正前之規定對被告較為有利，爰依刑法第2條第1項
    前段及中華民國96年罪犯減刑條例第9條之規定，適用94年2
    月2日修正前即90年 1月10日修正公布之刑法第41條第1項前
    段及95年5月17日修正前之罰金罰鍰提高標準條例第2條之規
    定，諭知易科罰金之折算標準。
據上論斷，應依刑事訴訟法第299條第1項前段，刑法第2條第1項
、第339條第1項、修正前第41條第1項前段，刑法施行法第1條之
1第1項、第2項前段，中華民國96年罪犯減刑條例第2條第1項第3
款、第7條、第9條，修正前罰金罰鍰提高標準條例第 2條，判決
如主文。
本案經檢察官甲○○到庭執行職務
中    華    民    國    97    年    1     月    17    日
                  刑事第四庭審判長法  官  陳弘能
                                  法  官  曾宗欽
                                  法  官  劉正偉
以上正本證明與原本無異。
如不服本判決應於收受本判決後10日內向本院提出上訴書狀；上
訴書狀應敘述具體理由。未敘述上訴理由者，應於上訴期間屆滿
後20日內向本院補提理由書狀（均須按他造當事人之人數附繕本
）。「切勿逕送上級法院」。
告訴人或被害人對於本判決如有不服，請書具不服之理由狀，請
求檢察官上訴者，其上訴期間之計算係以檢察官收受判決正本之
日期為準。
                                  書記官  王希文
中    華    民    國    97    年    1     月    17    日
附錄論罪科刑法條全文：
刑法第339條第1項


司法院資訊處製作；財團法人民間司法改革基金會備份。
